【裁判字號】    91,訴,173
【裁判日期】    921118
【裁判案由】    違反證券交易法
【裁判全文】
臺灣桃園地方法院刑事判決                          九十一年度訴字第一七三號
    公  訴  人  臺灣桃園地方法院檢察署檢察官
    被      告  乙○○  男  五.
                        住台北市○○路○段六十三號五樓
                        身分證.
    選任辯護人  羅美棋律師
右列被告因違反證券交易法案件，經檢察官提起公訴（九十年度偵字第八三七號），
本院判決如左：
        主  文
乙○○無罪。
        理  由
一、公訴意旨略以：被告乙○○係設在桃園縣八德市○○里○○街一０六號九德電子
    股份有限公司（下稱九德公司）之負責人，而九德公司係以產銷各類印刷電路版
    為業之上櫃公司，緣九德公司於民國八十六年初為募集龜山廠購地建廠資金，經
    股東大會決議現金增值00000000股（每股面值為新臺幣（下同）十元）
    後，乙○○即指派協理甲○○負責財務預測及公開說明書初編事宜，副總經理吳
    澤堯及會計孫念芬則負責製作及簽證各項財務報表，並送會計師丙○○及股票承
    銷商金鼎綜合證券股份有限公司簽證及評估，八十六年五月三十日完成公開說明
    書底稿，並向行政院財政部證券及期貨管理委員會提出增資申請，經證券及期貨
    管理委員會於八十六年六月十九日同意後，九德公司旋六月二十三日刊印公開說
    明書分送投資人閱覽，並自八十六年七月八日起至七月三十一日止，以每股七十
    一元之價格，由金鼎綜合證券股份有限公司辦理股承銷業務，九德公司總計自公
    開市場募得八億五千七百五十二萬元，然九德公司於向證券及期貨管理委員會申
    辦擬由公開市場之投資大眾募資時，即發佈接獲「ＭＯＴＯＲＯＬＡ」公司訂單
    等利多訊息，並於八十六年四月二十六日第一次更新八十六度財務預測，調升稅
    前純益為一千八百萬元，並在公開說明書中引用該項財務預測，然該財務預測所
    假設之產品平均單價每平方英吋六百四十二點九元，係以八十五年度實際產品平
    均單價為基礎，並考慮市場激烈競爭後所得，但已高於八十五年十月二十三日原
    預測之六三三點八元，在未參考八十六年第一季實際平均售價僅為五八四元，及
    成本預測原應以該季之實際數為基礎情況下，其所假設之產品平均單價每平方英
    吋六百四十二點九元顯已未當。又乙○○明知九德公司上開公開說明書刊印前即
    發現因「ＭＯＴＯＲＯＬＡ」所委製之產品不良率偏高，造成設備更新、委外加
    工成本增加、產品平均單價不如預測及獲利不佳等情況，致實際營業情形未如預
    期，竟未即時揭露此等影響投資人決策之訊息，致與「公司募集發行有價證券公
    開說明書應行記載事項準則」有違，使投資大眾誤信九德公司之實際營運情況如
    前揭公開說明書所載，而申購九德公司右揭股票，待增資完成後，乙○○始於八
    十六年八月二十八日第二次更新預測，將產品平均單價調降二十七點四元，直接
    材料費用增加為二千八百七十九萬七千元，製造費增加四億九千四百九十五萬九
    千元，致九德公司稅前純益降百分之四十，使公司股價由每股一０五元，連跌五
    個營業日至七十八點五元，對投資大眾影響甚大，因認其涉犯證券交易法第二十
    條第一項、第一百七十一條第一項之罪嫌云云。
二、按犯罪事實應依證據認定之，無證據不得推定其犯罪事實，刑事訴訟法第一百五
    十四條定有明文。又認定不利於被告之事實，須依積極證據，苟積極證據不足為
    不利於被告事實之認定時，即應為有利於被告之認定，更不必有何有利之證據，
    最高法院三十年上字第八一六號著有判例可資參照。又「按證券交易法第一百七
    十一條因違反同法第二十條第一項成立之罪，須有價證券之募集，行為人有虛偽
    、詐欺、或其他足致他人誤信之行為。所謂虛偽係指陳述之內容與客觀之事實不
    符；所謂詐欺，係指以欺罔之方法騙取他人財物；所謂其他足致他人誤信之行為
    ，係指陳述內容有缺漏，或其他原因，產生誤導相對人對事實之瞭解發生偏差之
    效果。無論虛偽、詐欺或其他使人誤信等行為，均須出於行為人之故意，否則尚
    不為罪。」，最高法院八十三年度台上字第四九三一號判決亦可資參照。
三、經核公訴人認定被告右揭犯罪，無非係以被告乙○○於公開說明書刊印前即發現
    因「ＭＯＴＯＲＯＬＡ」所委製之產品不良率偏高，造成設備更新、委外加工成
    本增加、產品平均單價不如預測及獲利不佳等情況，足使實際營業情形未如預期
    ，竟未即時揭露此等影響投資人決策之狀況，待增資完成後，乙○○始於八十六
    年八月二十八日第二次更新預測，將產品平均單價調降二十七點四元，直接材料
    費用增加為二千八百七十九萬七千元，製造費增加四億九千四百九十五萬九千元
    ，致九德公司稅前純益降百分之四十，顯係為增資募股而隱匿實際營業情況，灼
    然甚明，為其主要論據。訊據被告則堅決否認有右開犯行，辯稱：九德公司八十
    六年八月廿八日更新八十六年四月廿六日第一次財務預測，在時機上並無遲誤，
    第一次之財務預測已適時反映八十六年度第一季之實際營運狀況，並無誤導投資
    大眾，況八十六年七月間之增資亦完全依法辦理，無任何內線交易，也將向社會
    大眾募得之股款依原訂計畫投入九德公司龜山廠之建廠等語，另辯護人羅美棋律
    師則另提出如附件一所示之辯護意旨狀以為辯護。經查：
（一）九德公司於八十六年四月廿六日發布之「財務預測重要會計政策及基本假設彙
      總」（下稱八十六年四月廿六日之財測）係更新該公司八十五年十月廿三日編
      製之財務預測（下稱八十五年十月廿三日之財測），而九德公司之所以發布八
      十五年十月廿三日之財測則係因應該公司於八十五年底向財團法人中華民國證
      券櫃檯買賣中心申請股票上櫃，依財政部證券管理委員會八十六年一月廿九日
      修正發布之「公開發行公司財務預資訊公開體系實施要點」第二點第三項之規
      定，必須公開財務預測，因之，八十六年四月廿六日之財測雖係九德公司於八
      十六年度第一次發布之財務預測，其中並有對八十五年十月廿三日之財測中預
      測八十六年度該公司之營運狀況加以修正更新，然究非公訴人所指「第一次更
      新八十六年度財務預測」，蓋八十六年四月廿六日之財測係八十六年度第一次
      發表之財務預測也，核先敘明。
（二）再查，九德公司經財政部核准於八十六年六月間增資發行新股，其中對外發行
      一千一百九十一萬股之新股（增資後共六千萬股，實收股本則為六億元），然
      依證券交易法第三十條第一項之規定，公司募集、發行有價證券，於申請審核
      時，除依公司法所規定記載事項外，應另行加具公開說明書；又「公開發行公
      司財務預資訊公開體系實施要點」第九點規定，財務預測所揭露之重要基本假
      設彙總說明，除依財務會計準則公報第十六號「財務預測編製要點」第二十三
      條規定辦理外，並應再充分揭露下列事項，其中第五款規定，預估辦理現金增
      資者，應揭露其本年度預計支出及效益對財務報表有關項目之影響；因之，九
      德公司依該等規定乃提出八十六年六月廿三日刊印之公開說明書一本，前開八
      十六年四月廿六日之財測乃依該等規定併行提出於該公開說明書內。茲所應審
      究者，除八十六年四月廿六日之財測之基本假設有無錯誤、是否足以影響投資
      大眾對九德公司之財務評估進而應募該公司對外發行之新股外，尤應審究前開
      公開說明書之其他部分是否適時地揭露足夠之相關資訊，以期正確地透明化該
      公司已經過之八十六年度之財務、營運狀況及合理預測未經過之八十六年度之
      財務、營運狀況，庶不致誤導投資大眾應募與否之決定。
（三）就前開公開說明書內之八十六年四月廿六日之財測（該財測見諸該公開說明書
      第一百廿五頁至第一百卅四頁）觀之：
（１）該財測「四、營業收入、營業成本及營業毛利及稅前損益各季之更新後實際數
      及預測數」欄（見公開說明書第一百卅三頁）內已將公開說明書刊印前已經過
      之八十六年度九德公司第一季之實際之營業收入、營業成本、營業毛利、稅前
      淨利均正確地加以記載，並經資誠會計事務所之會計師丙○○核閱且於調查局
      調查、本院審理時證述明確。
（２）該財測「六、截至財務預測編製完成日前一季止，本年度財務預測之達成情形
      」（見公開說明書第一百卅四頁）內已將公開說明書刊印前已經過之八十六年
      度九德公司第一季之實際之營業收入、營業成本、營業毛利、營業費用、營業
      淨利、營業外收入、營業外支出、稅前淨利及第一季之實際數占全年預測數之
      達成率均正確地加以記載，並經資誠會計事務所之會計師丙○○核閱且於調查
      局調查、本院審理時證述明確。
（３）該財測「七、更新前後預計營利利益及稅前淨利之變動說明」（見公開說明書
      第一百卅四頁）內已將公開說明書刊印前已經過之八十六年度九德公司第一季
      之實際之營業收入、營業成本、營業毛利、營業費用、營業利益、營業外收入
      、營業外支出、稅前淨利及第一季之實際數占全年預測數之達成率均正確地加
      以記載，並經資誠會計事務所之會計師丙○○核閱且於調查局調查、本院審理
      時證述明確。又在該欄下之（一）記載「更新後營業毛利減少＄４８９５，主
      要係本公司為因應購建新廠及配合產銷計畫，乃減少自製產量，為應客戶訂單
      之需求乃增加外購商品，爰因外購商品毛利較低，故雖原料進貨成本下降，且
      銷貨數量及金額呈上升之趨勢，惟尚無法彌補外購商品降低之毛利，故其毛利
      及毛利率皆減少。」。
      由（１）、（２）、（３）可知，八十六年四月廿六日之財測雖有將八十五年
      十月廿三日之財測加以更新，然亦有將已經過之八十六年第一季之實際數列入
      記載，並將九德公司增加外購商品導致毛利減少之緣由加以記載說明，以供投
      資大眾對財測更新之合理性做判斷。
（四）前開公開說明書「參、營業及資金運用計劃」「一、營業計劃」「（四）民國
      八十六年度收支及盈餘預算」中之截至八十六年三月卅一日經會計師核閱之報
      表之已達營業收入數額三十三萬一千八百九十七仟元除以「（三）產銷計劃」
      中之八十六年第一季之銷售量五百六十七．七仟平方英呎，等於八十六年第一
      季之實際售價五百八十四元，此亦據丙○○會計師於調查局調查及本院審理時
      陳述明確，由此可見，公訴人雖指訴八十六年四月廿六日之財測未參考八十六
      年第一季實際平均售價僅為五百八十四元云云，然此在公開說明書之前開位置
      確已有所說明，足資一謹慎合理之投資大眾（reasonably prudent investors
      ）自行審認九德公司發行之新股是否值得應募。
（五）由前開八十六年四月廿六日之財測可知（公開說明書第一百卅四頁），該次財
      測預期九德公司八十六年度之稅前淨利為二十二萬五千仟元，而該次財測之前
      一次財測即八十五年十月廿三日之財測則預期該公司八十六年度之稅前淨利為
      二十萬七千仟元，二者差異為百分之九，投資大眾是否會因八十六年四月廿六
      日之財測上修不到百分之十之八十六年度之預期稅前淨利即因此影響投資應募
      之決心，亦值疑問。
（六）尤其重要者，前開八十六年四月廿六日之財測係附於前開公開說明書內一併付
      印，因之，該二者均係於八十六年六月廿三日刊印，此為公訴人所自承，亦見
      諸前開公開說明書之封面。又「已依本法發行有價證券之公司．．．一、應於
      每半營業年度終了後二個月內，公告並申報經會計師查核簽證、董事會通過及
      監察人承認之財務報告。二、於每營業年度第一季及第三季終了後一個月內，
      公告並申報經會計師核閱之財務報告。」，此為證券交易法第三十六條第一項
      第一款、第二款之所定，故九德公司於八十六年度第二季終了時，即應於八十
      六年八月前公告財務報告，證人即丙○○會計師亦向本院證稱九德公司因須於
      八十六年八月份公開八十六年之上半年報，所以該公司於八十六年六月間即已
      將會計報表交伊之會計事務所核閱，因之，即使九德公司已將前開公開說明書
      付印並公布，然「編製財務預測（本案係指八十六年四月廿六日之財測）所依
      據之關鍵因素或基本假設發生變動，至稅前損益金額變動百分之二十以上且影
      響金額達新臺幣三千萬元及實收資本額之千分之五者，（九德）公司（仍）應
      依規定公告申報更新後財務預測。」，此乃「公開發行公司財務預資訊公開體
      系實施要點」第十八點第一項所規定者，然經丙○○會計師核閱之結果該公司
      八十六年上半年之稅前淨利實際為五萬九千一百廿三仟元，此業據丙○○會計
      師當庭提供九德公司八十六年及八十五年上半年度財務報告附卷為憑，八十六
      年四月二十六日之財測所載第一季之稅前淨利為三萬八千三百四十七仟元，第
      二季是五萬四千八百七十一仟元，二者合計為九萬三千二百十八仟元，以九萬
      三千二百十八仟元減五萬九千一百廿三仟元等於三萬四千九十五仟元，亦超過
      實收資本額千分之五，然再除以八十六年四月二十六日財測之稅前淨利二十二
      萬五千仟元等於百分之十五點多，亦即稅前損益變動沒有到達百分之二十，因
      之，依「公開發行公司財務預資訊公開體系實施要點」第十八點第一項之規定
      ，九德公司並無須立刻公告申報更新後財務預測，該公司乃依證券交易法第三
      十六條第一項第一款之規定於八十六年八月廿八日公布下修之財務報告，並無
      不合。
（七）由前開論述可知，九德公司八十六年四月廿六日之財測已充分反映該公司之管
      理當局於「當時」對預期情況之合理判斷，然由於交易事項及經營環境未必全
      如預期，因此預測與實際結果通常存有差異，且可能極為重大，故財測將來未
      必能完全達成，此在八十六年四月廿六日之財測之前言中亦已充分警示。此外
      ，在前開公開說明書第卅八頁已記載八十六年度已經過之第一季預算達成比例
      偏低之原因為第一季為傳統淡季，且出貨產品中四層板比率近百分之九十，平
      均售價較低，致利潤達成比率稍低，亦可見該公司並非無視已經過之八十六年
      度第一季之實際數。
（八）九德公司八十六年六月間增資發行新股之輔導承銷商即金鼎綜合證券股份有限
      公司亦提出其認為九德公司八十六年四月廿六日之財測更新八十五年十月廿三
      日之財測，其中銷貨單價之基本假設及營收達成應屬合理之理由，一、九德公
      司接獲摩托羅拉公司單價高且遠較八十六年第一季出貨金額高出甚多之訂單（
      此有附件一之辯護狀之證一之訂單可資佐證）；二、九德公司前開公開說明書
      中已提及八十六年第一季產銷情形及收支盈餘達成偏低之原因，並向投資人揭
      露，並有提及因產業競爭日趨激烈關係，預估多層板售價將下跌之趨及九德公
      司因應之道；三、九德公司八十六年度實際營業收入為一百五十二萬七千六百
      四十五仟元（此有九德公司八十六年度及八十五年度財務報告附卷可稽），達
      八十六年四月廿六日之財測預測數一百四十二萬仟元之百分之一百零七．五八
      ，八十六年度實際之平均銷貨單價為每平方英吋六百十四．二八元，八十六年
      四月廿六日之財測預期平均銷貨單價為每平方英吋六百四十二．九元，整體而
      言，九德公司八十六年四月廿六日之財測之基本假設應尚能接受；四、九德公
      司至八年五月底止之營業及財務狀況尚未到達「公開發行公司財務預資訊公開
      體系實施要點」第十八點第一項所規定之必須更新財務預測之程度；五、財務
      預測之評估是對公司全年度整體營收損益之分析，並非對個別月份、個別產品
      之評估；六、九德公司八十六年四月廿六日之財測公布前後十日及前後卅日之
      股票平均收盤價降幅僅各百分之一．八、百分之二．五四，與同業比較，其股
      價未因調升財務預測而有重大異常波動（該等理由詳見附件二）。此等理由經
      本院審酌，確可反映出九德公司八十六年四月廿六日之財測之基本假設之合理
      性並達成財務狀況之充分揭露。
（九）由檢、調所提供之資料即附件三可知，九德公司之重要人員之董監事，並未在
      八十六年四月廿六日調高財測公布前大量買入該公司股票，在公布後大量出脫
      之情形，亦未在八十六年八月廿八日下修之財測公布前大量賣出該公司股票，
      在公布後大量回補之情形，可見該公司公布該二次之財測亦無哄抬、炒作、套
      利之不正當動機。可見被告或其公司之相關人員並無任何欲導致投資大眾誤信
      或誤導對事實之瞭解之故意，與最高法院八十三年度台上字第四九三一號判決
      闡釋之證券交易法第一百七十一條因違反同法第二十條第一項成立之罪之構成
      要件尚屬有間。
    此外，復查無其他積極證據，足以證明被告有何公訴人所指為增資募股而故意隱
    匿實際營業情況之犯行，被告犯罪尚屬不能證明，衡諸首開法條及判例要旨，自
    應依法諭知無罪之判決。
據上論斷，應依刑事訴訟法第三百零一條第一項判決如主文。
本案經檢察官林鈺雄到庭執行職務
中      華      民      國      九十一    年    十一    月    十八      日
                                臺灣桃園地方法院刑事第一庭
                                      法  官    曾  雨  明
右正本證明與原本無異。
如不服本判決，應於判決送達後十日內向本院提出上訴狀( 應附繕本 )，上訴於
臺灣高等法院。
                                      書記官    戴  育  萍
中        華        民        國    九十二    年    一    月    十五    日


司法院資訊處製作；財團法人民間司法改革基金會備份。
